【裁判字號】    94,簡上,26
【裁判日期】    950410
【裁判案由】    給付票款
【裁判全文】
臺灣臺東地方法院民事判決              94年度簡上字第26號
上  訴  人  甲○○
被  上訴人  乙○○
上列當事人間請求給付票款事件，上訴人對於中華民國94年7月
19日本院臺東簡易庭94年度東簡字第138號第一審判決提起上訴
，本院於民國95年3月27日言詞辯論終結，判決如下：
    主      文
原判決廢棄。
被上訴人在第一審之訴駁回。
第一、二審訴訟費用由被上訴人負擔。
    事實及理由
一、被上訴人主張: 上訴人以東政建設有限公司 (下稱東政公司
    )負責人名義，於民國86年5月26日與被上訴人簽立合建契約
    書。約定由被上訴人提供坐落臺東縣臺東市○○段3之73地
    號土地1筆，交由東政公司負責興建房屋9棟，雙方平均分配
    ，並於簽約日起3日內由被上訴人提供有關文件予東政公司
    請領建造執照，東政公司應於取得建造執照之日起7日內開
    工，且應於開工後300日工作天內完工，以取得使用執照為
    完工日期，如有一方不照本約履行，即以違約論，須賠償對
    方損失3,000,000元。嗣東政公司因經濟發生問題，無法依
    約履行，兩造遂再於90年3月13日簽立協議書。約定上訴人
    應對坐落臺東縣臺東市○○段3之721地號、3之722地號 (即
    自上開同段3之73地號分割而來)土地上之2棟房屋繼續施工
    興建完成，並應自簽約之日起3日內施工，施工後3個月內完
    成興建工程及交屋，上訴人同意於簽定協議書同時，開立面
    額3,000,000元之本票1紙 (下稱系爭本票)，交由被上訴人
    作為履行協議條款之擔保。詎上訴人竟違約未於約定期間內
    將房屋興建完成，爰依上開86年5月26日合建契約書第16條
    之約定，請求上訴人給付票款3,000,000元，(原審為被上訴
    人勝訴之判決，上訴人聲明不服。)並答辯聲明: 上訴駁回
    。
二、上訴人則以: 兩造係系爭本票的前後手，上訴人自得以原因
    關係來對抗執票之被上訴人。系爭本票係上訴人依兩造90年
    3月13日協議書第3條約定開立，交予被上訴人供作履約之擔
    保。上訴人已依約將坐落臺東縣臺東市○○段3之721地號、
    3之722地號土地上之2棟房屋興建完成並交屋予被上訴人，
    被上訴人自應依約返還系爭本票。且依上開協議，系爭本票
    僅係履約擔保而已，並非損害賠償總額，亦非違約金之處罰
    約定，被上訴人據此請求，殊屬非是。再被上訴人主張依86
    年5月26日與東政公司簽立之合建契約書請求給付違約損失
    金3,000,000元，惟東政公司已因週轉不靈而倒閉，該公司
    與上訴人個人為不同之法律主體，其與被上訴人間之約定自
    與上訴人個人無任何關係，被上訴人依與東政公司間之契約
    請求上訴人給付，自屬無據等語，資為抗辯，並上訴聲明:
    (1)原判決廢棄。(2)被上訴人在第一審之訴駁回。
三、本件被上訴人與東政公司於86年5月26日簽立合建契約書(下
    稱合建契約，見本審卷第18頁至第19頁)，由被上訴人提供
    坐落臺東縣臺東市○○段3之73地號土地1筆，東政公司負責
    興建房屋9棟，雙方平均分配，東政公司應於取得建照後7日
    內開工，開工後300日內完工，以取得使用執照為完工日期
    ，如有一方不依約履行，即視為違約，應賠償對方損失3,00
    0,000元。嗣因東政公司週轉不靈，無法依約履行，上訴人
    與被上訴人協商後，遂於90年3月13日再簽定協議書 (下稱
    系爭協議)，上訴人同意對坐落臺東段3之721地號、3之722
    地號 (均由同段3之73地號分割而來)土地上之2棟房屋繼續
    施工，於施工後3個月內興建完成並交屋，且於簽約同時開
    立面額3,000,000元之系爭本票1紙，交付被上訴人作為履約
    之擔保，並約定被上訴人應於工程完工並完成交屋時將系爭
    本票返還上訴人。嗣上訴人雖於91年10月18日取得臺東縣政
    府工務局核發上開房屋之使用執照，並將上開房屋點交予被
    上訴人。惟因雙方發生爭議，致系爭房屋收尾工程延宕，被
    上訴人除向臺灣臺東地方法院檢察署檢察官告訴上訴人等涉
    犯詐欺罪嫌外，並另行僱工完成上開房屋收尾工程。其中告
    訴上訴人詐欺部分業經檢察官不起訴處分，請求收尾工程款
    部分經被上訴人起訴向上訴人請求清償，嗣於訴訟中達成和
    解之事實，有合建契約、系爭協議書、系爭本票、土地及建
    物登記謄本、存證信函、和解筆錄、設計圖、現場照片、臺
    東縣政府工務局使用執照等件附卷可稽，並經本院依職權調
    取臺灣臺東地方法院檢察署94年度偵字第1268號、本院94年
    度訴字第89號全案卷宗查閱屬實，兩造對此均不爭執，自堪
    信為真實。經本院協調兩造確認爭點為: 上訴人是否應依86
    年5月26日合建契約書第16條約定給付被上訴人3,000,000元
    票款? 本院自應依此而為審究。
四、經查:
(一)按票據債務人不得以自己與發票人或執票人之前手間所存抗
    辯之事由對抗執票人。但執票人取得票據出於惡意者，不在
    此限。票據法第13條定有明文。又票據行為為不要因行為，
    苟執票人之取得票據並非出於惡意或詐欺，固不因票據行為
    原因之無效而受影響，惟票據債務人，以自己與執票人間所
    存抗辯之事由對抗執票人，仍非法所不許。最高法院亦著有
    27年滬上字第97號判例可資參照。本件被上訴人執上訴人於
    90年3月13日簽發，面額3,000,000元，並免除作成拒絕證書
    之系爭本票1紙，請求上訴人給付票款，依上揭說明，上訴
    人自得以其與被上訴人間所存抗辯之事由來對抗被上訴人。
    是該等抗辯事由是否有理乃被上訴人票款請求權存否之先決
    條件，本院自應先為審究，以資為本件票款請求權存否之判
    斷基礎。
(二)再按債權人基於債之關係，得向債務人請求給付。民法第19
    9條第1項固定有明文。惟債權債務之主體，以締結契約之當
    事人為準，故出立借約之債務人，不問其果為實際受益與否
    ，就其債務應負償還之責，債權人不得對於債務人以外之人
    而請求履行。且債權為對於特定人之權利，債權人只能向債
    務人請求給付，而不能向債務人以外之人請求給付。最高法
    院亦分別著有17年上字第906號、18年上字第1953號判例可
    資參照。
  1、合建契約第16條固約定: 甲乙雙方以誠意合建不得有虛偽
     行為，如有一方不照本約履行，以違約論，願賠償對方損
     失新臺幣3,000,000元及受法律制裁並放棄抗告權 (見本審
     卷第19頁背面)等語。惟上開合建契約之甲方為被上訴人，
     乙方為東政公司之事實，有合建契約書上兩造之簽章可考
     (見本審卷第19頁背面)，兩造對此皆確認陳述在卷 (見本
     審卷第131頁)，自係真實。是合建契約第16條縱有上開違
     約損失金3,000,000元之約定，亦僅係東政公司與被上訴人
     間之債權債務關係而已，和上訴人個人無涉，依上揭說明
     ，被上訴人自無權向債務人即東政公司以外之人即上訴人
     請求履行上開約定甚明。
  2、再兩造簽立之系爭協議第3條亦已明載: 乙方同意於簽定本
     協議書之同時開立新臺幣3,000,000元之本票1紙，交由甲
     方作為履行協議條款之擔保，甲方應於乙方工程完工並完
     成交屋時將本票返還乙方 (見本審卷第20頁背面)等語，其
     後並由甲方即被上訴人，乙方即上訴人等兩人簽章，上訴
     人隨即依約開立發票日為當日 (即90年3月13日)，面額為
     3,000,000元之本票1紙 (見本審卷第21頁)交付被上訴人收
     執。是系爭本票顯係上訴人為確保系爭協議之履行為目的
     ，而交付予被上訴人之擔保，系爭本票係屬「違約定金」
     之性質 (最高法院77年度臺上字第767號、82年度臺上字第
     674號、90年度臺上字第1136號裁判意旨參照)，被上訴人
     僅能就上訴人如何不履行兩造間系爭協議之約定，致造成
     被上訴人之損害，而請求以系爭本票票款作為賠償，方符
     兩造簽立系爭協議及上訴人開立系爭本票之真意。
  3、被上訴人於本院審理時，主張上訴人依合建契約約定應於
     300日工作天內即87年3月26日前完工，而竟拖延至94年度
     為期7年多仍未完成，致被上訴人每棟房屋約損失3,000,00
     0元，5棟房屋 (即被上訴人分得之部分，詳本審卷第67頁
     至第68頁)共損失15,000,000元，今只依約請求賠償3,000,
     000元等語 (見本審卷第112頁)，並陳明: 系爭協議第3條
     約定是履約的擔保，擔保合建契約第16條約定 (見本審卷
     第78頁)等語。且一再主張根據合建契約第16條約定，請求
     上訴人給付3,000,000元 (見本審卷第131頁、第141頁、第
     149頁)等語，是被上訴人顯然混淆其與東政公司間之合建
     契約和其與上訴人間之系爭協議，係存在不同契約主體間
     甚明。故被上訴人以合建契約之約定，請求擔保系爭協議
     履行之系爭本票票款，依上說明，自屬於法無據，不能准
     許。
(三)被上訴人固主張簽約當時是由上訴人本人用東政公司名義與
    其訂立合建契約，如果東政公司不存在，上訴人就有詐騙之
    行為等語 (見本審卷第131頁)。然查東政公司於86年5月26
    日與被上訴人簽立合建契約時，確係存在，且負責人登記為
    上訴人之事實，有公司基本資料查詢單 (見本審卷第135頁)
    、臺東縣政府營利事業登記公示詳細資料單 (見本審卷第13
    4頁)在卷可憑，且被上訴人告訴上訴人等涉犯詐欺乙案，亦
    經臺灣臺東地方法院檢察署檢察官不起訴處分，有該署94年
    度偵字第1268號偵查卷宗在卷可佐，況法人與法人之負責人
    即自然人間係不同之法律主體，自不能諉為不知，則執與法
    人間之合建契約，強要自然人之上訴人履行，自屬乏據甚明
    。被上訴人前開主張自不足採。
五、綜上所述，上訴人抗辯合建契約係訴外人東政公司與被上訴
    人所簽訂，與渠無關，系爭本票係依兩造所簽立之系爭協議
    所開立，充作履行系爭協議之擔保，被上訴人無權依與渠無
    關之合建契約請求系爭票款等語，依上說明，自屬可採。被
    上訴人主張依與上訴人無關之合建契約第16條約定請求上訴
    人給付3,000,000元票款為不足採。從而，被上訴人本於與
    東政公司合建契約的約定，依票款請求權之法律關係，請求
    上訴人給付3,000,000元票款為無理由，不應准許。原審判
    命上訴人給付上開票款，自有未洽，上訴意旨據此指摘原判
    決不當，求予廢棄改判，核屬於法有據，為有理由。自應由
    本院予以廢棄，改判如主文第2項所示。
六、據上論結，本件上訴為有理由，依民事訴訟法第436條之1第
    3項、第450條、第78條，判決如主文。
中    華    民    國    95    年     4    月    10    日
                  民事庭  審判長法  官  王漢章
                                法  官  簡芳潔
                                法  官  曾宗欽
以上正本係照原本作成。
如對本判決上訴，須於判決送達後20日，以其適用法規顯有錯誤
為理由，向本院提出上訴狀，同時表明上訴理由；如已於本判決
宣示後送達前提起上訴者，應於判決送達後10日內補具上訴理由
（均須按他造當事人之人數附繕本），經本院許可後（其許可以
訴訟事件所涉及之法律見解具有原則上之重要性者為限），逕送
最高法院。
中    華    民    國    95    年    4    月    11     日
                                書記官  蕭家玲


司法院資訊處製作；財團法人民間司法改革基金會備份。
